臺灣嘉義地方法院民事判決　　　　　　　92年度保險字第16號
原　　　告　丙○○
訴訟代理人　吳紹雄律師
被　　　告　法商佳迪福人壽保險股份有限公司臺灣分公司
法定代理人　甲○○
訴訟代理人　庚○○
　　　　　　己○○
上列當事人間請求給付保險金事件，於中華民國94年3月24日經
言詞辯論終結，本院判決如下：
    主      文
原告之訴及假執行之聲請均駁回。
訴訟費用由原告負擔。
    事實及理由
一、本件原告起訴主張：其於民國89年7月15日，以其夫陳桂為
    被保險人，與被告簽訂新傷害保險契約（下稱系爭保險契約
    ），約定保險金額為新臺幣（下同）2,000,000元，保險期
    間自89年7月15日午夜12時至90年7月15日午夜12時止，到期
    後經雙方同意續保2年，保險期間延至92年7月15日午夜12時
    止，並指定原告為被保險人身故時之受益人。嗣陳桂於91年
    10月6日晚間8時10分許，騎乘車牌號碼UGU-007號輕型機車
    ，沿嘉義市○○○路由西往東方向行駛，途經該路51號對面
    慢車道，撞及訴外人戊○○停放於該處車牌號碼IP-500號之
    營業用大貨車，致受有頭部外傷併腦挫傷出血，經送醫急救
    無效，延至91年10月8日死亡，被告自應依系爭保險契約給
    付保險金，詎原告向被告請求給付保險金時，被告竟以陳桂
    係酒後駕車，所測得之酒精濃度已超過法令規定，屬系爭保
    險契約第9條第1項第3款與第4款所約定之除外責任事由，而
    拒絕給付保險金。但陳桂平常酒量不大，縱有飲酒，酒測值
    亦不可能高達304mg/dl，該酒測值顯有違誤。事故發生之路
    段夜間雖有照明，但並非十分明亮，戊○○停放於該處之前
    揭營業用大貨車，未顯示燈光，且停車時其右側前後輪胎外
    側距離緣石或路面邊緣逾40公分，違反道路交通安全規則第
    112條第1項第13款及第2項規定，故陳桂於生前縱有喝酒，
    惟戊○○就本件車禍之發生，亦有肇事原因，陳桂之酒駕行
    為並非全為肇事原因，且非所有飲酒過量騎乘機車者，均會
    發生車禍，被告應證明陳桂飲酒過量與本件車禍發生有直接
    因果關係，始能主張免責。且系爭保險契約第9條第1項第3
    款與第4款約定為定型化契約條款，被告並未向原告明示其
    內容，未以顯著方式公告其內容，且未經原告同意，依正常
    情形顯非消費者所得預見，依消費者保護法第13條、第14條
    規定，該約定不構成契約之內容，原告自不受該約定拘束。
    系爭保險契約酒駕不理賠之除外責任約定對原告顯失公平，
    依民法第247條之1規定亦為無效等情，爰依系爭保險契約提
    起本訴。並聲明：(一)被告應給付原告2,000,000元，及自起
    訴狀繕本送達翌日即92年11月6日起至清償日止，按週年利
    率5﹪計算之利息。(二)願供擔保，請准宣告假執行。
二、被告則以：被保險人陳桂發生車禍後，經送財團法人聖馬爾
    定醫院（下稱聖馬爾定醫院）急救，並測得其血液中酒精濃
    度為304mg/ dl，換算吐氣所含酒精濃度已超過每公升1.5毫
    克，遠超過道路交通安全規則第114條第2款規定之吐氣所含
    酒精濃度每公升0.25毫克標準值，行為表現或狀態為「呆滯
    木僵、可能昏迷」，肇事率約為一般人50倍以上，已達不能
    安全駕駛動力車輛之程度，且已構成刑法第185條之3公共危
    險罪之犯罪行為，依系爭保險契約第9條第1項第3款與第4款
    除外責任約定及保險法第133條規定，因被保險人犯罪行為
    及酒駕行為直接致成死亡，被告自不負給付保險金之責任。
    又被告於訂立系爭保險契約時，即已交付保險契約條款，並
    經原告簽收，前揭除外責任約定業已載明於保險契約中，自
    無消費者保護法第13條、第14條規定適用。系爭保險契約第
    9 條第1項第3款關於被保險人犯罪行為不理賠之除外責任約
    定，保險法第133條亦有明文，並無顯失公平情形等語，資
    為抗辯。並聲明：(一)駁回原告之訴及假執行之聲請。(二)如受
    不利判決，願供擔保，請准宣告免為假執行。
三、查原告於89年7月15日，以其夫陳桂為被保險人，與被告簽
    訂系爭保險契約，約定保險期間自89年7月15日午夜12時至9
    0年7月15日午夜12時止，到期後經雙方同意續保2年，保險
    期間延至92年7月15日午夜12時止，並指定原告為被保險人
    身故時之受益人，被保險人於保險契約有效期間內，因遭受
    意外傷害事故致其死亡時，被告應給付保險金2,000,000元
    。系爭保險契約第9條第1項第3款與第4款約定「被保險人直
    接因下列事由致成死亡、殘廢、重大燒燙傷或傷害時，本公
    司（即被告）不負給付保險金的責任。‧‧‧三、被保險人
    之犯罪行為。四、被保險人飲酒後駕（騎）車，其吐氣或血
    液所含酒精成分超過道路交通法令規定標準者」，前揭約定
    為定型化契約條款。嗣陳桂於91年10月6日晚間8時10分許，
    騎乘車牌號碼UGU-007號輕型機車，沿嘉義市○○○路由西
    往東方向行駛，途經該路51號對面慢車道，從後撞及訴外人
    戊○○停放於該處車牌號碼IP-500號之營業用大貨車左後角
    ，致受有頭部外傷併腦挫傷出血，經送聖馬爾定醫院急救無
    效，延至91年10月8日早上8時死亡。原告向被告請求給付保
    險金時，被告以陳桂係酒後駕車，所測得之酒精濃度已超過
    法令規定，屬系爭保險契約第9條第1項第3款與第4款所約定
    之除外責任事由，拒絕給付保險金等情，為兩造所不爭，並
    有保險單、保險契約條款、臺灣嘉義地方法院檢察署相驗屍
    體證明書、拒絕理賠通知書附卷可稽，復經本院依職權向臺
    灣嘉義地方法院檢察署調閱該署91年度相字第643號相驗卷
    宗查核屬實，堪信為真實。
四、原告主張被告應給付保險金乙節，為被告所否認，並以前揭
    情詞置辯，是本件所應審究者厥為被告得否依系爭保險契約
    第9條第1項第3款與第4款之除外責任約定，而拒絕給付保險
    金？茲分述如下：
  (一)按當事人主張有利於己之事實者，就其事實有舉證之責任，
    民事訴訟法第277條前段定有明文，而我國實務見解關於舉
    證責任之分配，向採法律要件分類說之特別要件說，即主張
    法律關係存在之當事人，僅就該法律關係發生所須具備之特
    別要件，負有舉證之責，至於他造就該法律關係之存在，主
    張有權利障礙、消滅、排除之事實者，就該事實之存在，應
    負舉證責任。原告既已證明被保險人陳桂係在系爭保險契約
    有效期間內發生意外傷害事故死亡之特別要件事實，被告如
    欲免除其給付保險金之責任，自應舉證證明被保險人有系爭
    保險契約第9條第1項第3款與第4款之除外責任約定或法定之
    權利排除事由事實。
  (二)被告辯稱被保險人陳桂發生車禍事故後，經聖馬爾定醫院測
    得其血液中酒精濃度為304mg/ dl，換算吐氣所含酒精濃度
    已超過每公升1.5毫克，遠超過道路交通法令即道路交通安
    全規則第114條第2款規定之吐氣所含酒精濃度每公升0.25毫
    克標準值，並提出聖馬爾定醫院病歷摘要為證，本院復依職
    權向嘉義市警察局調取陳桂之抽血檢驗報告單，有該局93年
    1 月2日嘉市警交字第0920000045號函附檢驗報告單在卷可
    參，原告雖否認該檢驗報告單之正確性，並舉證人即車禍前
    與陳桂一同飲酒之友人呂青山為證，惟證人即當時為陳桂抽
    血之護理師丁○○到庭證稱：因要作酒精濃度測試，故抽血
    時未以酒精消毒患者皮膚，抽血後檢體跟檢驗單要核對無誤
    後，送到檢驗室，因本件是屬於重症病患，與其他急診病人
    隔離，不會發生檢體混淆情形等語，證人即負責血液檢查操
    作之醫檢師辛○○亦到院證稱：檢驗室在檢驗前會再核對檢
    體跟檢驗單有無錯誤，急診的檢體必須在30分鐘內出具檢驗
    報告等語，證人與兩造並無特別利害關係，自無偏袒任何一
    造之理，其證言應屬可信，至證人呂青山雖證稱：車禍當天
    兩人僅各飲半瓶米酒等語，然其復證稱：當天飲酒至晚上7
    時，其先離去，陳桂後來才離開等語，則陳桂在呂青山離去
    後，是否有再繼續飲酒，呂青山並無從知悉，故其證言尚不
    足推翻前揭檢驗報告之正確性，原告空言否認該檢驗報告單
    之正確性，所述自不足採，足認陳桂於本件車禍發生時，其
    血液中酒精濃度應為304mg/ dl。
  (三)原告另主張事故發生之路段照明不甚明亮，訴外人戊○○停
    放於該處之前揭車牌號碼IP-500號營業用大貨車，未顯示燈
    光，且停車時其右側前後輪胎外側距離緣石或路面邊緣逾40
    公分，違反道路交通安全規則第112條第1項第13款及第2項
    規定，被保險人陳桂於生前縱有喝酒，戊○○就本件車禍之
    發生，亦有肇事原因，被告應證明陳桂飲酒過量與車禍發生
    有直接因果關係，始能主張免責等語，惟依聖馬爾定醫院之
    酒測檢驗報告，陳桂之血液中酒精濃度高達304mg/ dl，換
    算吐氣所含酒精濃度已超過每公升1.5毫克，遠超過道路交
    通安全規則第114條第2款規定之吐氣所含酒精濃度每公升
    0.25毫克標準值，依被告提出中央警察大學交通學系暨交通
    管理研究所蔡中志教授所著「酒精影響安全駕駛及其法規之
    探討」一文中指出，血液中酒精濃度超過300 mg/ dl者，其
    行為表現或狀態為「呆滯木僵、可能昏迷」，肇事率約為一
    般人50倍以上，陳桂之血液中酒精濃度既超過300 mg/ dl，
    應足以影響其安全駕駛之能力。再查本件事故發生地點有燈
    光設備，照明情形良好，車牌號碼IP-500號營業用大貨車停
    放位置右側前後輪胎外側距離緣石10公分，未逾40公分等情
    ，有嘉義市警察局93年2月2日嘉市警交字第0930001164號函
    在卷可按，證人即前揭車牌號碼IP-500號營業用大貨車駕駛
    戊○○及證人即現場處理之警員乙○○均到庭證稱：該營業
    用大貨車係緊靠路邊停車，停車時有開車後小燈，當時附近
    有路燈等語，本院復依職權向嘉義市政府函查車禍現場路燈
    滅時刻表所示，本件車禍發生之91年10月6日該路段之路燈
    係下午5時55分點燈，91年10月6日之後一週內並無查修紀錄
    等情，有嘉義市政府93年2月16日府工程字第0930014820號
    函在卷可憑，足見車禍發生當時，前揭營業用大貨車係緊靠
    路邊停車，該地照明情形良好，並無原告主張前揭營業用大
    貨車停車時，其右側前後輪胎外側距離緣石或路面邊緣逾40
    公分，或當地照明不甚明亮情形。本件車禍經送鑑定結果，
    亦認陳桂服用酒類超過法定標準值駕駛輕機車，未遵行車道
    行駛，由後撞及路旁停車，為肇事原因，戊○○則無肇事因
    素，有臺灣省嘉雲區車輛行車事故鑑定委員會嘉鑑字第9113
    84號鑑定意見書在卷可佐。是本件事故之發生應係陳桂酒後
    駕車行為直接所致，原告主張戊○○亦有肇事原因云云，顯
    不足採。
  (四)原告復主張系爭保險契約第9條第1項第3款與第4款約定為定
    型化契約條款，被告並未向原告明示其內容，依消費者保護
    法第13條、第14條規定，該約定不構成契約之內容，原告自
    不受該約定拘束等語，惟原告於收受系爭保險契約保單及保
    險契約條款後，業於89年10月6日傳真確認回條予原告，此
    有原告提出之確認回條傳真附卷可證，原告雖稱僅收到保單
    ，未收到保險契約條款，然原告起訴時所附保險契約條款為
    被告88年間所印製，原告並於本院94年3月21日言詞辯論期
    日當庭提出該保險契約條款原本，供本院核閱無訛，被告辯
    稱目前公司已無該種排版之保險契約條款，復為原告所不爭
    ，則原告於系爭保險契約續保前，當已收受該保險契約條款
    ，其仍繼續向被告投保，顯已同意前揭除外責任約定，自應
    受其拘束。
  (五)至原告主張系爭保險契約酒駕不理賠之除外責任約定對其顯
    失公平，依民法第247條之1規定亦為無效乙節，按保險契約
    除外責任（原因）條款約定意旨應在於限制被保險人因故意
    或重大過失之不當行為使保險事故發生而獲取不當之利益，
    以及保障保險人僅需於事前經其評估並願承受之風險範圍內
    負擔可能給付保險金之利益。而財政部審查保單示範條款除
    外責任部分將超過道路交通法令標準之酒後駕車列入除外責
    任事由，實係認定酒後駕車之高危險行為無異等同於被保險
    人之自殺自殘行為，如被保險人飲酒後駕車，其吐氣或血液
    所含酒精成分高過道路交通法令規定標準，應足以推定被保
    險人有故意或重大過失將自己置於極易致傷或死亡之高危險
    環境中，若就此情形仍由保險人負擔給付保險金之義務，不
    但易使被保險人或受益人獲取不當利益，且已逾保險人所願
    承擔之合理風險。是系爭保險契約第9條第1項第4款酒後駕
    車不予理賠之除外責任約定，自無顯失公平之情事，原告主
    張該除外責任約定為無效，亦不足採。
  (六)綜上所述，被保險人陳桂飲酒後騎乘機車，其血液所含酒精
    成分超過道路交通法令規定標準，致發生車禍而死亡，核屬
    系爭保險契約第9條第1項第4款約定不負給付保險金責任之
    事由，被告依該約定拒絕給付保險金，洵屬有據。
五、從而，原告依系爭保險契約，請求被告給付保險金2,000,00
    0元，及自起訴狀繕本送達翌日起至清償日止，按週年利率5
    ﹪計算之利息，為無理由，應予駁回。原告之訴既經駁回，
    其假執行之聲請，已失所附麗，應併予駁回。
六、本件判決之基礎已臻明確，兩造其餘攻擊防禦方法及舉證，
    核與判決無影響，爰不另一一論述，併此敘明。
七、據上論結，本件原告之訴為無理由，依民事訴訟法第78條，
    判決如主文。
中　　華　　民　　國　　94　　年　　3 　　月　　31　　日
                  民事第一庭    法  官  鄭雅文
以上正本證明與原本無異。
如對本判決上訴須於判決送達後20日內向本院提出上訴狀。
中　　華　　民　　國　　94　　年　　3 　　月　　31　　日
                                書記官　陳冠學
